【裁判字號】    95,交上訴,44
【裁判日期】    970117
【裁判案由】    業務過失致死
【裁判全文】
臺灣高等法院高雄分院刑事判決        95年度交上訴字第44號
上  訴  人
即  被  告  甲○○
選任辯護人  王伊忱律師
            陳景裕律師
            鄭美玲律師
上列上訴人因業務過失致死案件，不服臺灣高雄地方法院93年度
交訴字第71號中華民國95年5 月30日第一審判決（起訴案號：臺
灣高雄地方法院檢察署92年度偵字第21691 號），提起上訴，本
院判決如下：
     主  文
原判決撤銷。
甲○○從事業務之人，因業務上之過失致人於死，處有期刑壹年
貳月，減為有期徒刑柒月。
     事  實
一、甲○○係長榮國際儲運股份有限公司營業半聯結車司機，為
    從事駕駛業務之人。民國92年10月13日下午2 時55分許，甲
    ○○駕駛由KI-466號曳引車與ME-56 號半拖車組成之營業用
    半聯結車沿高雄市○鎮區○○路由南往北行駛至漁港路口，
    欲右轉漁港路，本應注意新生路有慢車道及內、外快車道，
    故應於距交岔路口30公尺前換入外側車道或右轉車道右轉，
    且應注意李文立駕駛XXQ-427 號重型機車同向在右直行，其
    轉彎車應讓直行車先行，依當時日間光線充足、視距良好、
    無障礙物，復無不能注意之情事，竟疏未注意於距交岔路口
    30公尺前換入外側車道右轉，亦未注意李文立駕駛機車同向
    在右直行，乃未讓李文立直行車先行，即以時速30至40公里
    貿然自新生路內側快車道逕行右轉，致李文立閃煞不及，人
    車倒地，甲○○仍未立即發覺李文立人車倒地，復續前行右
    轉約30公尺，甲○○駕駛之半聯結車因而碾壓李文立身體，
    造成李文立受有兩側多發性肋骨骨折並血胸、骨盆壓碎傷併
    粉碎性骨折、第2 腰椎粉碎性骨折、頭部外傷等傷害，經送
    醫急救，於92年10月13日下午3 時許，因出血性休克、全身
    多處外傷不治死亡。甲○○於肇事後留於現場，並於警方到
    場處理時主動表明為肇事者，且於事後接受裁判。
二、案經高雄市政府警察局前鎮分局移送台灣高雄地方法院檢察
    署檢察官偵查起訴。
     理  由
一、關於證據能力說明如下：
    (一)證人孫聰明於警詢之陳述固係被告以外之人於審判外之陳
      述，但證人孫聰明於警詢陳述李文立人車倒地現場沒有其
      他車輛 (見警卷第4 頁反面），而於原審審理中則結證稱
      未注意在被告駕駛之半聯結車轉彎前有無其他車輛經過等
      語 (見原審卷第139 ～140 頁），先後不符，再證人孫聰
      明於車禍發生後立即向警陳述之情，發生錯誤之危險較少
      ，且證人孫聰明係偶然經過目擊車禍，自無基於情感等因
      素故為虛偽陳述，復無其他資料足佐證人孫聰明有受誘導
      或不當詢問之情形，其前之陳述具有較可信之特別情形，
      並為證明犯罪事實存否所必要，依刑事訴訟法第159 條之
      2 規定，得為證據。
    (二)證人孫聰明、證人吳士霖於偵查中具結後所為證述，在偵
      查中具結後所為陳述，固係審判外陳述，惟實務運作時，
      檢察官偵查中向被告以外之人所取得之陳述，原則上均能
      遵守法律規定，不致違法取供，其可信度極高，且無顯不
      可信之情況，況證人孫聰明已經於原審經檢察官、被告及
      辯護人實施交互詰問，而被告、辯護人就證人吳士霖於偵
      查中之證述僅爭執證明力，並未主張其顯有不可信之情形
      ，依刑事訴訟法第159 條之1 第2 項規定，上開證人應有
      證據能力。
    (三)道路交通事故現場圖、邱綜合醫院診斷證明書、臺灣高雄
      地方法院檢察署驗斷書、中央警察大學鑑定書固係被告以
      外之人於審判外之陳述，但已經檢察官、被告、辯護人於
      準備程序同意作為證據，且於言詞辯論終結前亦未聲明異
      議，本院審酌鑑定人即相驗法醫師蘇文祺及邱綜合醫院醫
      師巫宗源、鑑定人趙崇仁均已於原審審理中具結證述鑑定
      經過及接受交互詰問，邱綜合醫院診斷證明書、臺灣高雄
      地方法院檢察署驗斷書、中央警察大學鑑定書即均有證據
      能力，又道路交通事故現場圖係員警當場即時所作紀錄，
      其錯誤性及虛偽性亦較無可能，是依該書面陳述作成時之
      情況，即認為適當，依刑事訴訟法第159 條之5 第2 項規
      定，自得為證據。
二、訊據上訴人即被告甲○○（下稱被告）否認有過失致人於死
    犯行，辯稱其駕車沿新生路至漁港路開始右轉，見李文立駕
    駛機車自其車前左方穿越漁港路，其駕駛之半拖板車並未擦
    撞李文立，李文立亦非遭其駕駛之半拖板車碾壓等語。
三、經查：
    (一)被告於92年10月13日下午2 時55分許，駕駛由KI-466號曳
      引車與ME-56 號半拖車組成之營業用半聯結車沿高雄市○
      鎮區○○路由南往北行駛至漁港路口，並以時速30至40公
      里自新生路內側快車道逕行右轉漁港路，又李文立駕駛XX
      Q-427 號重型機車在被告駕駛之半拖板車右側人車倒地，
      李文立並遭輾壓而受有兩側多發性肋骨骨折並血胸、骨盆
      壓碎傷併粉碎性骨折、第2 腰椎粉碎性骨折、頭部外傷等
      傷害，經送醫急救，於92年10月13日下午3 時許，因出血
      性休克、全身多處外傷不治死亡等事實，有道路交通事故
      現場圖、邱綜合醫院診斷證明書、臺灣高雄地方法院檢察
      署相驗屍體證明書、驗斷書在卷足憑（見相驗卷第7 、17
      、24～28、34頁），且經被告陳述在卷。再依台灣高雄地
      方法院檢察署鑑定驗斷書記載，勘驗李文立身體結果，為
      ：「頭面頸部：頭部有外傷痕跡，枕骨部頭皮凹陷壹處。
      面部外觀有異狀，瞳孔放大，面部有數處擦挫傷。胸腹部
      ：胸部外觀有異狀，胸部有氣腫現象，左右兩側多處肋骨
      骨折，胸部有多處擦挫傷，腹部外觀有異狀，腹部有氣腫
      現象，腹部有多處擦挫傷。背腰臀部：背部外觀有異狀，
      左肩胛部有數處擦挫傷，背部有數處皮下出血，不排除為
      輪胎印痕，腰部外觀有異狀，腰部有數處擦挫傷，第二腰
      椎粉碎性骨折。四肢部：上肢外觀有異狀，左右上肢有多
      處擦挫傷，下肢外觀有異狀，左右下肢有數處擦挫傷，右
      下肢大腿外側有黑色污跡。泌尿生殖部：泌尿生殖部為男
      性之生殖器官，外觀有異狀，陰囊腫大，泌尿生殖部有數
      處擦挫傷，骨盆粉碎性骨折」。復經鑑定人即相驗法醫師
      蘇文祺於原審審理中結證稱李文立之背部有比較明顯之印
      痕，因該印痕看起來像是有重物壓過的痕跡，且呈波浪狀
      ，像車子輪胎，因此在驗斷書上記載背部有數處皮下出血
      ，不排除為輪胎印痕等語（見原審卷第137 ～138 頁）。
      另證人即邱綜合醫院醫師巫宗源亦於原審審理中結證稱依
      李文立之X 光片所顯示，胸部兩側肋骨和骨盤都有骨折的
      現象，因骨盤是相當硬，不可能因為從機車摔落造成，且
      不會呈現兩側對稱性的骨折等語（見原審卷第135 頁）。
      從而，李文立倒地後有遭車輛輾壓身體，亦甚為明確。
    (二)被告固辯稱其駕車沿新生路至漁港路開始右轉，見李文立
      駕駛機車自其車前左方穿越漁港路，其駕駛之半拖板車並
      未擦撞李文立，李文立亦非遭其駕駛之半拖板車碾壓等語
      。然觀諸下列各點，足認被告所辯不足採取：
      1.證人孫聰明於警詢證述其於92年10月13日下午2 時55分
        許，駕車沿漁港路東向西方向行駛至新生路口，因紅燈
        暫停時，看到李文立人車倒在漁港路與新生路口東南角
        ，而被告駕駛之半聯結車正由南向東右轉，未看見雙方
        車有無擦撞，當時李文立人車倒地現場沒有其他車輛等
        語 (見警卷第4 頁正、反面），於偵查中結證稱其於92
        年10月13日下午2 時55分許，駕車沿漁港路東向西方向
        行駛至新生路口，正因紅燈暫停時，瞥見左方似乎有動
        作，轉過去看，已經看到李文立在人車倒地，事故已經
        發生，該時被告駕駛之半聯結車仍繼續轉彎，而後，其
        下車為李文立急救，且質問被告怎麼沒有看到人，被告
        答稱其當時正在看左邊的後視鏡等語（見偵卷第23頁背
        面～第24頁），於原審審理中亦結證稱其當時在漁港路
        與新生路口因紅燈暫停，被告駕駛之半聯結車正在其左
        前方剛要右轉漁港路，尚未彎過來之際，其眼睛餘光看
        到李文立人車倒在被告駕駛之半聯結車大約中間的位置
        ，其即未繼續看，因為依現場情形判斷，被告駕駛之半
        聯結車會輾到李文立，隨後被告駕駛之半聯結車即轉彎
        過去等語（見原審卷第139 頁）。是依證人孫聰明上開
        證述，李文立確遭被告駕駛之半聯結車輾壓，當無疑義
        。況經本院送法務部法醫研究所鑑定，鑑定結果亦認：
        「一、……由於身體受傷特徵為粉碎性骨盆骨骨折、腰
        椎骨折、肋骨骨折、血胸、輾壓性挫裂、碎裂痕等均支
        持有大片重型輪胎輾壓之積極證據。有背部之橫向連續
        波狀之特徵亦支持有大型車輪壓痕之證據。二、綜合研
        判死者李文立之輾壓痕為較寬大、重型之大型聯結車所
        造成之輾壓，較無可能為遭小客車輾壓之受傷型態。」
        ，此有法務部法醫研究所法醫文書審查鑑定書可佐 (見
        本院卷第146 ～152 頁）。至被告駕駛半拖車防捲入鐵
        架上黃色原漆與李文立安全帽上沾留黃漆及機車原漆經
        採集比對，被告駕駛半拖車防捲入鐵架上沾留綠漆與李
        文立安全帽上綠色原漆經採集比對，被告駕駛半拖車防
        捲入鐵架上油污與李文立內衣、襯衫上之油污經採集比
        對，均不相似，此固有內政部警政署刑事察局驗通知書
        在卷可按 (見原審卷第54 ～58 頁）。然此僅足認李文
        立之人車未與被告駕駛之半聯結車防捲入護欄鐵架發生
        接觸，尚無從據以認定被告駕駛之半聯結車未碾壓李文
        立。是被告辯稱李文立非遭其駕駛之半聯結車碾壓等語
        ，即無可採。另被告聲請鑑定李文立身上胎痕寬度與被
        告駕駛半聯結車輪胎之胎紋寬度是否相同一節，因鑑定
        人即相驗法醫師蘇文祺於原審審理中已結證稱相驗當時
        並未實際測量李文立身上胎痕寬度，僅能從照片判斷等
        語 (見原審卷第137 頁），且李文立遭輾壓後，亦未及
        採證被告駕駛之半聯結車輪胎胎紋寬度，已難以切實比
        對，且被告於本院提出之駕駛半聯結車輪胎胎紋復無從
        證明與本案有關連性，故被告聲請再行鑑定，本院認無
        必要。
      2.再證人吳士霖於偵查中結證稱其於92年10月13日下午2
        時許，曾接獲李文立電話，其向李文立表示客戶急要貨
        物，李文立即表示馬上送到，之後於同日下午2 時35分
        至下午2 時45分間，李文立送貨到達富啟股份有限公司
        （下稱富啟公司，設高雄市前鎮區○○○○路56-10 號
        ），接了1 通電話後就離開等語（見偵卷第73頁反面）
        ，復有估價單2 紙在卷可憑 (見偵卷第62頁）。被告於
        偵查中亦陳述富啟公司到達李文立倒地之漁港路與新生
        路口，車約3 分鐘等語 (見偵卷第73頁反面），另參以
        李文立人車倒地遭輾壓之時間，證人吳士霖上開證述即
        合乎事理，應堪採取。又依卷附高雄市前鎮區明孝里行
        政區域圖所示 (見偵卷第78頁），富啟公司係在漁港路
        與新生路口之北方，是李文立自富啟公司離開，其後在
        漁港路與新生路口遭被告駕駛半聯結車右轉時輾壓，可
        推知李文立係沿新生路由南向北行駛。復參諸道路交通
        事故現場圖及現場照片所示 (見偵卷第14、68～71頁）
        ，李文立之人車及安全帽倒在漁港路西向東慢車道之外
        側車道上，機車前、後輪距新生路南向北車道路緣延長
        線約1.9 公尺及1.7 公尺，李文立倒在機車之左方，安
        全帽掉落在李文立之左前方，李文立所穿著其中1 隻鞋
        子掉落在安全帽左前方即漁港路西向東慢車道之內側車
        道上，另1 隻鞋子掉落在安全帽左前方即漁港路西向東
        快車道之外側車道上。據上開李文立人、車、安全帽及
        2 隻鞋子所在相關位置判斷，李文立應係駕駛機車沿新
        生路由南向北行駛至漁港路口人車倒地，因有南向北前
        進力量作用，李文立之安全帽、鞋子始會斜向飛至前方
        掉落。此部分亦經原審囑託中央警察大學鑑定認：「…
        …乙車（即機車）由南向北行駛過程中，適遇甲車（即
        半聯結車）由南往東右轉行駛時，乙車採取向右閃避之
        駕駛措施時，乙機車因受離心力與本身動力（南往北之
        車輛推進力）之水平分力作用，致使乙機車向左傾斜，
        且乙機車產生順時鐘方向之扭轉力矩，導致乙機車車身
        左倒後以左側腳踏板為支點，沿順時鐘方向旋轉約180
        度……同時乙車騎士……沿南往北方向飛出（其係乙機
        車本身車輛推進力之垂直分力所致），綜此跡證，可推
        定乙車行車方向應為沿新生路由南往北方向行駛慢車道
        ，應無疑義。」此有中央警察大學鑑定書可佐（放卷外
        ）。鑑定人趙崇仁於原審亦結證稱：「……我們可以確
        定機車走向由南向北的方向，也就是與半聯結車是同向
        ，……只有這樣的行車方向，才會產生這樣現場的跡證
        。機車與半聯結車同向，半聯結車要右轉，機車想要採
        取偏向的作為，因為離心力的作用，才會造成產生向左
        偏倒地，以腳踏板為直心……如果按照聯結車駕駛人所
        言機車從對向逆向駛來，不可能產生現場這樣的跡證。
        」、「鞋子的掉落位置與方向，人的倒地位置也都是輔
        助的跡證，只有機車是南往北行駛，才有產生這樣跡證
        ……」等語 (見原審卷第130 、133 頁）。從而，被告
        辯稱李文立駕駛機車自其車前左方穿越漁港路（即由北
        向南），乃無可採。
    (三)按四車道以上或同向二車道道路，欲右轉彎時，應距交岔
      路口30公尺前換入外側車道或右轉車道；又轉彎車應讓直
      行車先行；道路交通安全規則第102 條第1 項第5 、6 款
      分別定有明文。查新生路至漁港路交岔路口處，新生路係
      劃設有慢車道及快車道內、外車道，有現場照片可憑 (見
      偵卷第68～71頁），而被告領有聯結車職業駕駛執照，為
      聯結車司機，已經被告陳明 (見相卷第15頁反面）及道路
      交通事故調查報告表載明 (見本院卷第46頁），是被告應
      知上開右轉規定。又依現場照片示，當時日間光線充足、
      視距良好、無障礙物，被告復無不能注意之情事。詎被告
      駕駛半聯結車沿新生路至漁港路口，並自新生路內側快車
      道逕行右轉，已經被告在本院陳明（見本院卷第218 頁）
      ，再被告未注意李文立駕駛機車同向在右直行，亦據證人
      孫聰明於偵查中結證稱其在現場有質問被告怎麼沒有看到
      人，被告答稱其當時正在看左邊的後視鏡等語（見偵卷第
      24頁），足可認定。因此，被告駕駛半聯結車疏未注意讓
      同向在右直行由李文立駕駛之機車先行，即貿然自新生路
      內側快車道逕行右轉，致李文立閃煞不及，人車倒地，而
      被告仍未立即發覺李文立人車倒地，復續前行右轉約30公
      尺，被告駕駛之半聯結車因而碾壓李文立身體，造成李文
      立受有兩側多發性肋骨骨折並血胸、骨盆壓碎傷併粉碎性
      骨折、第2 腰椎粉碎性骨折、頭部外傷等傷害，經送醫急
      救，不治死亡，被告有過失責任自明。本件經原審囑託中
      央警察大學鑑定結果亦認定被告有過失責任。被告之過失
      與李文立死亡間亦有因果關係。至被告辯護人辯護稱被告
      駕駛之半聯結車於行車時易造成視覺死角一節，然被告既
      明知駕駛半聯結車於行車時易造成視覺死角，被告本應更
      加注意及採取必要之安全措施，詎被告仍以時速30至40公
      里右轉 (見警卷第2 頁），故尚不得以行車有視覺死角為
      被告卸責之詞，辯護人此部分辯護，即無可取。
    綜上所述，被告過失致人於死，事證明確，罪行堪以認定。
四、按行為後法律有變更者，適用行為時之法律。但行為後之法
    律有利於行為人者，適用最有利於行為人之法律，刑法第2
    條第1 項定有明文。經查，被告行為後，刑法已經修正，並
    自95年7 月1 日施行，即應依上開規定比較適用，茲詳述如
    下：
    (一)95年7 月1 日修正公布施行之刑法第33條第5 款規定：「
      五、罰金：新臺幣1 千元以上，以百元計算之。」，是依
      修正後刑法第33條第5 款規定，刑法第185 條之3 規定罰
      金之法定刑為新台幣1 千元以上新台幣3 萬元以下。而依
      修正前刑法第33條第5 款規定：「五、罰金：一元以上」
      ，且依罰金罰鍰提高標準條例第1 條規定提高10倍，故依
      修正前之刑法第33條第5 款規定，刑法第185 條之3 規定
      罰金之法定刑為新台幣30元以上新台幣3 萬元以下。從而
      ，比較修正前、後之刑法第33條第5 款規定，以修正前之
      刑法第33條第5 款規定較有利於被告。
    (二)95年7 月1 日修正公布施行之刑法第62條前段規定：「對
      於未發覺之罪自首而受裁判者，得減輕其刑。」，而依修
      正前刑法第62條前段規定：「對於未發覺之罪自首而受裁
      判者，減輕其刑。」，比較修正前、後之刑法第62條前段
      規定，以修正前之刑法第62條前段規定較有利於被告。
五、核被告為聯結車之司機，為從事駕駛業務之人，所為係犯修
    正前刑法第276 條第2 項之業務過失致死罪。又被告於犯罪
    未經察覺前，主動向警表明駕車發生車禍，此有道路交通事
    故談話紀錄表在卷可稽（見警卷第7 頁），並接受法院之裁
    判，乃依修正前刑法第62條前段之規定減輕其刑。
六、原審以被告事證明確，予以論罪科刑，固非無見。惟查：(一)
    被告行為後，刑法規定已有修正，並自95年7 月1 日施行，
    已如前述，原審判決未及比較適用新、舊法，仍有未當。(二)
    被告犯罪時間在中華民國96年4 月24日以前，所犯為刑法第
    276 條第2 項之業務過失致死罪，合於中華民國96年罪犯減
    刑條例規定減刑條件，原審判決未及適用中華民國96年罪犯
    減刑條例規定減刑，亦有未合。被告上訴意旨否認犯罪，指
    摘原判決不當，雖無理由，惟原審判決既有上開可議，仍應
    由本院將原判決撤銷改判。爰審酌被告前未曾犯罪，有台灣
    高等法院被告前案紀錄表在卷可稽，且因駕車過失致人於死
    ，但被告行為後未坦認犯行，亦未與被害人家屬達成和解等
    一切情狀，量處如主文所示之宣告刑。又被告犯罪時間在中
    華民國96年4 月24日以前，合於減刑條件，應依中華民國96
    年罪犯減刑條例第2 條第1 項第3 款規定減刑如主文所示減
    得之刑。
據上論斷，應依刑事訴訟法第299 條第1 項前段、刑法第2 條第
1 項、修正前刑法第276 第2 項、第62條前段，罰金罰鍰提高標
準條例第1 條前段，中華民國96年罪犯減刑條例第2 條第1 項第
3 款，判決如主文。
本案經檢察官林敏惠到庭執行職務。
中    華    民    國    97    年    1     月    17    日
                  刑事第八庭    審判長法  官   李炫德
                                      法  官   李政庭
                                      法  官   郭玫利
以上正本證明與原本無異。
如不服本判決應於收受本判決後10日內向本院提出上訴書狀，其
未敘述上訴理由者，並得於提起上訴後10日內向本院補提理由書
狀（均須按他造當事人之人數附繕本）「切勿逕送上級法院」。
中    華    民    國    97    年    1     月    17    日
                                      書記官   楊茱宜
附錄本判決論罪科刑法條
中華民國刑法第276 條：
因過失致人於死者，處2 年以下有期徒刑、拘役或2 千元以下罰
金。
從事業務之人，因業務上之過失犯前項之罪者，處5 年以下有期
徒刑或拘役，得併科3 千元以下罰金。


司法院資訊處製作；財團法人民間司法改革基金會備份。
